【裁判字號】    98,易,1982
【裁判日期】    981021
【裁判案由】    詐欺
【裁判全文】
臺灣臺北地方法院刑事判決              98年度易字第1982號
公  訴  人  臺灣臺北地方法院檢察署檢察官
被      告  乙○○
上列被告因詐欺案件，經檢察官提起公訴（98年度偵緝字第1068
號），本院判決如下：
    主  文
乙○○無罪。
    理  由
一、公訴意旨略以：被告乙○○明知無正當理由將自己銀行帳戶
    提供他人使用，極有被利用作為與財產有關之犯罪工具，而
    可預見金融帳戶被他人利用以遂行渠等為詐欺犯罪，竟基於
    幫助他人犯罪之概括犯意，於民國94年3月23日起至28日止
    ，密集至聯邦商業銀行、陽信商業銀行、華泰商業銀行、遠
    東國際商業銀行、台北富邦商業銀行、玉山商業銀行、合作
    金庫申請銀行帳戶、提款卡，並在不詳時地，將上開銀行帳
    戶存摺、提款卡、密碼均提供予詐騙集團姓名年籍不詳之成
    年人士使用。後該不詳姓名年籍之詐騙集團人士即在民國94
    年4月1日，發送手機簡訊至丙○○之行動電話，誆稱其為金
    融犯罪查核中心，因其信用卡遭盜刷，須依其指示操作，致
    丙○○陷於錯誤，而到附近提款機依指示操作，共匯出新台
    幣（下同）42610元至乙○○上開聯邦銀行帳戶內，後丙○○見存款減少始知受騙，並報警處理，而查知上情，因認被
    告涉犯刑法第339條第1項之幫助詐欺罪嫌。
二、犯罪事實應依證據認定之，無證據不得認定犯罪事實，又不
    能證明被告犯罪者，應諭知無罪之判決，刑事訴訟法第154
    條第2項、第301條第1項分別定有明文。且認定犯罪事實所
    憑之證據，雖不以直接證據為限，間接證據亦包括在內，然
    無論直接或間接證據，其為訴訟上之證明，須於通常一般之
    人均不致於有所懷疑，而得確信其為真實之程度者，始得據
    之為有罪之認定，倘其證明尚未達到此一程度，而有合理性
    懷疑之存在時，即無從為有罪之認定，此有最高法院76年台
    上字第4986號判例意旨可資參照。又認定不利於被告之事實
    ，須依積極證據，苟積極證據不足為不利於被告事實之認定
    時，即應為有利於被告之認定，更不必有何有利之證據（最
    高法院30年上字第816號判例參照）。再刑法上幫助犯之成
    立，須行為人基於幫助正犯犯罪之意思，予正犯以精神上或
    物質上之助力而參與犯罪構成要件以外之行為，以助成正犯
    犯罪之實施為要件，倘在外形上雖可認為幫助，但對正犯之
    犯罪，無違法之認識，而欠缺幫助犯罪之故意，其行為縱予
    正犯以助力，尚難遽令負幫助之罪責，最高法院亦著有20年
    上字第1828號判例、88年度台上字第5848號判決意旨可參。
三、公訴人指被告乙○○涉犯幫助詐欺罪，無非以被告之供述、
    證人即被害人丙○○之證述、聯邦商業銀行、陽信商業銀行
    、華泰商業銀行、遠東國際商業銀行、玉山商業銀行、台北
    富邦商業銀行開戶申請書與歷史交易明細表各1份、轉帳交
    易紀錄5張等為其論據。訊據被告堅詞否認犯罪，辯稱：因
    為當時伊先生要賣屏東的土地，但是錢那麼多不可以放在同
    一個帳戶，伊開戶之後，把開戶的所有東西，存摺、提款卡
    、印鑑章，都給伊兒子甲○○及伊先生，是伊兒子甲○○拿
    走等語。經查：
    (一)上開聯邦商業銀行帳戶係被告於94年3月23日申辦，被害
      人丙○○於94年4月1日，經某年籍姓名不詳之詐欺集團成
      員，發送手機簡訊至丙○○之行動電話，誆稱其為金融犯
      罪查核中心，因其信用卡遭盜刷，須依其指示操作，致丙○○陷於錯誤，而到附近提款機依指示操作，共匯款4261
      0元至乙○○上開聯邦銀行帳戶內，隨即遭提領完畢，被
      告並於94年3月間開立陽信商業銀行、華泰商業銀行、遠
      東國際商業銀行、玉山商業銀行、台北富邦商業銀行等情
      ，業據被告供承不諱，並據證人丙○○證述明確，且有聯
      邦商業銀行大直分行94年6月1日（94）聯大直字第0075號
      函及所附開戶資料、歷史交易明細、自動櫃員機交易明細
      表5張、金融帳戶開戶狀況、陽信商業銀行、華泰商業銀
      行、遠東國際商業銀行、玉山商業銀行、台北富邦商業銀
      行帳戶等帳戶開戶資料、歷史交易明細等件附卷可稽（見
      94年度偵字第14210號卷第13至16頁、第25至26頁、第29
      至30頁、第51至52頁、第68至74頁、第76至79頁、第87至
      88頁、第93至97頁、第126至127頁），應可認定。
    (二)惟證人即被告之子甲○○於審理時結證稱：「（問：你知
      道當時媽媽在銀行或郵局有無開戶？）有。」、「（問：
      在九十四年年初的時候，你媽媽有無開好幾個銀行的戶頭
      ？）有，我知道郵局有，郵局本來有在用，其他的我沒有
      再看，她交給我。」、「（問：為何媽媽要開很多帳號？
      ）因為屏東有一塊地要賣，有人建議我們說銀行對存款的
      保障有壹佰萬元，超過壹佰萬元不賠，所以我爸爸媽媽都
      有去申請戶頭。」、「（問：被告的帳號是何人去辦理的
      ？）是媽媽自己去辦理的，因為她要上班，把帳號交給我
      和爸爸開車下去南部辦理這些事情。」、「（問：媽媽是
      何時交給你的？）我只記得是早上八九點下班的時候交給
      我的，在醫院交給我的，下班我跟我爸爸去拿，存摺壹包
      給我，我放在隨身的背包裡，提款卡也放在同一包裡面，
      我們家有習慣寫密碼在紙上，夾在卡片裡面，跟提款卡一
      起放在塑膠套裡面。後來我跟我爸爸要去買東西吃，在萬
      華的7-11，我的手提電腦跟存摺都不見了，我們在南部有
      跟仲介約好時間，我們對這個沒有觀念，所以我們就開車
      到南部去了，就開始辦理土地的事情。」、「（問：有無
      去報遺失？）沒有。」、「（問：你去跟媽媽拿存摺、提
      款卡的時候，她有無交代什麼事情？）沒有，因為我媽媽
      想我年紀那麼大不用交代什麼事情。」、「（問：媽媽的
      存摺的密碼是她自己寫的嗎？）是。」、「（問：你當時
      有無檢查過存摺、提款卡、密碼這些東西？）沒有，我拿
      到就放進去了。」、「沒有，我沒有詳細講，我只有跟她
      說東西掉了。」、「（問：你說你母親在醫院把帳戶、提
      款卡密碼交給你是哪一家醫院？）東湖的康寧醫院。」等
      語綦詳（見本院卷第46頁背面至48頁），足證被告所辯於
      開戶之後，將所開立帳戶之存摺、提款卡、印鑑章，交給
      甲○○等語，應屬實在，堪予採信。
    (三)一般人對於社會事物之警覺性或風險評估，常因人而異，
      且與受教程度、從事之職業、心智是否成熟，並無必然之
      關連，此觀諸詐騙集團之詐騙手法經政府大力宣導及媒體
      大幅報導後，仍有高級知識分子受騙之情形，即可明瞭，
      況基於對親友之情誼及信任而將帳戶提供於該等人使用之
      情形，所在多有，自不得一概認定此等出借帳戶者之主觀
      上均有幫助詐欺之不確定故意。被告與證人甲○○既屬母
      子關係，關係親密，且被告與證人甲○○二人就交付存摺
      、提款卡、密碼等之原因，於本院審理時經隔離訊問後所
      述均大致相符，況證人甲○○既為被告之子，被告於本院
      審理時復經本院當庭告以起訴意旨及涉犯法條，當知所其
      所供述之內容，將有致陷證人甲○○受刑事訴追風險可能
      ，確仍為上開辯詞，參以被告於偵查、審理中所述，雖有
      細節前後不一之處，然大致上均一致指稱係將上開帳戶、
      提款卡及密碼交由證人甲○○保管使用等情以觀，均核與
      常情無違。是被告於經證人甲○○告以所交付帳戶遺失後
      ，未積極將其提款卡取回或掛失，其帳戶之控管縱有輕率
      ，然本件既無積極證據足資證明甲○○有交還提款卡予被
      告及被告有將提款卡等資料交予不法詐欺集團使用之情形
      ，自不得僅因被告提供前述帳戶予甲○○暫時使用之行為
      ，遽認被告有幫助詐欺取財之行為。
四、綜上所述，被告雖於同一期間申辦多個金融帳戶，然係因證
    人甲○○告知需分散土地價購款項之故，是公訴意旨既未能
    提出積極事證，以資證明被告有幫助詐欺之故意及行為，自
    不能僅以被告所為辯解，有前後不一，即據以認定被告犯罪
    。是公訴意旨所舉事證，均不能使本院形成被告涉犯幫助詐
    欺罪之確切心證。此外，卷內復無其他積極證據，足資證明
    被告確有公訴意旨所指幫助詐欺犯行。因不能證明被告犯罪
    ，揆諸首揭說明，自應為無罪之諭知。
五、另被告前述帳戶之提款卡、密碼於94年3月23日申辦後係交
    由證人甲○○保管中，之後均未返還被告等情，已詳述前，
    則證人甲○○是否另涉將被告前述帳戶之提款卡交予詐騙集
    團成員用以實施詐欺取財，而涉犯幫助詐欺取財罪嫌部分，
    應由檢察官另行偵辦，併此說明。
據上論斷，應依刑事訴訟法第301條第1項前段，判決如主文。
本案經檢察官劉文婷到庭執行職務。
中    華    民    國    98    年    10    月    21    日
                  刑事第十庭 審判長法  官  蔡坤湖
                                   法  官  謝昀璉
                                   法  官  呂煜仁
上正本證明與原本無異。
如不服本判決應於收受送達後10日內向本院提出上訴書狀，並應
敘述具體理由；其未敘述上訴理由者，應於上訴期間屆滿後20日
內向本院補提理由書（均須按他造當事人之人數附繕本）「切勿
逕送上級法院」。告訴人或被害人如對於本判決不服者，應具備
理由請求檢察官上訴，其上訴期間之計算係以檢察官收受判決正
本之日期為準。
                                  書記官  潘文賢
中    華    民    國    98    年    10    月    22    日


司法院資訊處製作；財團法人民間司法改革基金會備份。
